臺灣高等法院刑事判決　　　　　　 94年度上更(二)字第215號
　　上　訴　人
　　即　自訴人　甲○○
　　自訴代理人　陳建瑜律師
　　　　　　　　林重宏律師
　　上　訴　人
　　即　被　告　庚○○
　　上　訴　人
　　即　被　告　丙○○原名徐.
　　　　　　　　己○○
上列上訴人因自訴被告等偽造文書等案件，不服臺灣臺北地方法
院87年度自字第512號，中華民國88年10月20日第一審判決（併
辦案號：臺灣臺北地方法院檢察署87年度偵字第1772號、88年度
偵字第11279號），提起上訴，經判決後，由最高法院第二次發
回更審，本院判決如下：
    主  文
原判決關於庚○○偽造文書部分、丙○○偽造文書部分，均撤銷
。
庚○○被訴偽造文書部分、丙○○被訴偽造文書部分，均無罪。
其他上訴駁回。
    理  由
一、自訴意旨以：被告庚○○與其姊即被告己○○，其姊夫即被
    告丙○○（原名徐繼存）三人基於共同及概括犯意聯絡，明
    知其等所經營之你的運氣雜誌社於84年間即因經營不善無法
    維持，無任何資力清償債務，竟向甲○○佯稱與多位法官及
    調查人員熟識，擁有不動產房地多筆，將擴大營業，擬由大
    陸地區辦理進口白酒及文物，自85年9月起，陸續向自訴人
    借款共計0000000元。並明知你的運氣雜誌社業已於85年度
    辦理歇業，無任何營利進帳，仍持該雜誌社之支票及己○○
    之本票的票據作為擔保借款之用，使甲○○陷於錯誤而交付
    該等金錢，嗣後於票據屆期，因無存款均不能兌現，而央求
    甲○○持往變更延展一年兌領，然而該等支票再度屆期時，
    復藉詞拖延，丙○○卻逕行於87年2月9日至世華聯合商業銀
    行民權分行申請銷戶，致甲○○之支票不獲兌現，始知受騙
    。嗣丙○○為避免其詐術顯露，逃避甲○○就其所簽發交付
    之票據於訴訟上請求，另行起意，竟與庚○○、己○○，明
    知甲○○並無同意如附件所示議定書內容，竟偽造如附件內
    容之議定書，並偽造甲○○之署押丁敏簽署於該議定書上，
    復將該偽造之議定書先後於87年7月16日台灣台北地方法院
    簡易庭，87年度北簡字第4520號審理時以及同院民事庭88年
    度訴字第364號案件，88年5月4日審理時、同院87年自字512
    號（即本案）審理時，委由不知情之律師提出行使，足以生
    損害於甲○○及法院審理判斷之正確性。被告己○○另於台
    灣士林地方法院內湖簡易庭審理88年度湖小字第17號給付會
    款事件時，於88年3月15日由丙○○撰寫書狀，並呈庭其於
    不詳時地偽造自訴人署名及所書寫之字條乙紙，上載：「蘇
    大姐：我已答應丁○○讓她扣會款您可不要退票了，甲○○
    」等字樣，而為該法院採為小額民事判決之基礎。因認被告
    丙○○、己○○、庚○○涉有偽造私文書罪嫌。
二、訊據被告庚○○、丙○○、己○○均堅決否認有此部分犯行
    。被告庚○○、丙○○、己○○均辯稱：因庚○○和自訴人
    甲○○原為同居男女朋友關係，香港商人戊○發起經營大陸
    文物生意，甲○○願為股東出資，但因在台北市團管區任職
    ，不得在外經營生意，乃由庚○○出名，但怕出資沒有保障
    ，要求庚○○之姊姊、姊夫即己○○、丙○○開出支票擔保
    ，設立你的運氣有限公司，甲○○下班後並在店內照顧生意
    。附表之議定書即為當時為此書立，因甲○○不願出名，乃
    授權由戊○代簽別名丁敏。後文物店結束，並未有欠款，且
    有大量存資，現仍存在，因庚○○與甲○○感情生變，未能
    成婚，雙方因而由愛生恨，發生爭執，至今甲○○拒絕結算
    。被告等並未詐欺及偽造議定書等語；被告己○○另辯稱：
    上揭甲○○署名、丁○○會款事件之字條，為甲○○傳真而
    來，並非其偽造等語；被告丙○○辯稱：戊○是其香港的朋
    友，寫議定書係為免日後糾紛且為維護庚○○及甲○○，故
    將議定之事項寫下作為憑據，文物店一年多後結束，其即以
    電話請甲○○前來結算，惟甲○○正與庚○○鬧情緒都不來
    結算，用存證信函請甲○○前來結萛，甲○○亦不出面，不
    得已才把議定書及開店的情形告訴被告出版社的法律顧問，
    請其代發函請甲○○出面結算，是被告委託律師發函，是甲○○提出告訴之前，並非是告訴之後；被告當時以為「丁敏
    」是甲○○簽的，因簽在「見證人」的位置，而且沒有蓋章
    ，而甲○○知道被告並沒有錯，故當時在台北地檢署並沒有
    告被告。
三、按犯罪事實應依證據認定之，無證據不得認定其犯罪事實。
    又不能證明被告犯罪者，應諭知無罪之判決，刑事訴訟法第
    154條第2項、第301條第1項定有明文。此並為自訴程序所準
    用，同法第343條，亦規定甚明。又事實之認定，應憑證據
    ，如未能發現相當證據，或證據不足以證明，自不能以推測
    或擬制之方法，為裁判基礎（最高法院40年台上字第86號判
    例參照）。再告訴人之告訴，及自訴人之自訴，本以使被告
    受刑事訴追為目的，故其陳述是否與事實相符，自應調查其
    他證據，以資審認，茍其所為攻擊之詞，尚有瑕疵，則在此
    瑕疵未予究明以前，即不能遽採為斷罪之基礎。另按認定犯
    罪事實，所憑之證據，雖不以直接證據為限，間接證據亦包
    括在內，然無論直接或間接證據，其為訴訟上之證明，須於
    通常一般之人均不致於有所懷疑，而得確信其為真實之程度
    者，始得據之為有罪之認定，倘其證明尚未達到此一程度，
    而有合理性懷疑之存在時，即無從為有罪之認定（最高法院
    52年台上字第1300號、61年台上字第3099號、76年台上字第
    4986號判例意旨參照）。
四、經查：
    1.自訴人應對被告犯罪負舉證責任，被告並無自證無罪之義
      務。而自訴人泛指被告己○○、丙○○等人偽造文書並進
      而行使於與自訴人涉訟之民事訴訟程序中，其雖聲請鑑定
      筆跡，但究係何人所偽造，如何偽造，並不能陳述，而又
      無法提出文書之原件。而文書之影本或傳真字條，因影印
      、傳真可放大、縮小、塗改挖補反覆影印，自無法鑑定，
      本院更一審將傳真字條送請中央警察大學鑑定，亦表示無
      法客觀得知細微筆劃特徵與筆序先後無法鑑定，有該校93
      年4月21日校鑑科字第0930001093號函在卷可稽。又被告
      己○○於本院準備程序中陳稱該字條之傳真原本原來留在
      公司，納利颱風時造成水災，八德路的公司也淹水，很多
      文件包含本件傳真資料都淹掉，而且經過這麼多年，如果
      傳真的原稿還在的話，也會因時間過久而褪色，漸漸不見
      。而被告己○○上開陳述，復有該公司遭納莉風災淹水受
      損的照片附於本院更一審卷可參，是不論傳真原本或傳真
      機，應均已滅失，無法再提出，是本件自訴人所指偽造之
      文書，無法由鑑定方式查證真偽，亦無法命被告己○○提
      出傳真原本，而自訴人復無法提出其他積極證據證明被告
      等偽造，依罪證有疑應作有利於被告之解釋，應認該傳真
      字條非由為被告己○○、丙○○所偽造。被告丙○○以該
      傳真字條為證據，提出於與自訴人關於給付會款之民事訴
      訟程序中，因該傳真字條難認係被告己○○、丙○○所偽
      造，則亦難以行使偽造私文書罪相繩
    2.證人劉蛟稱：甲○○與庚○○是男女朋友，白天、晚上都
      見過，甲○○曾蹺班，我常請她和庚○○唱歌，我常看見
      甲○○與庚○○之姊姊、姊夫在店裡，甲○○原來是股東
      （見本院上訴卷第二宗第12頁）。證人丁○○證稱：甲○○是我同事，甲○○說有位朋友姓蘇，他們打算合開公司
      ，他們預備87年結婚，後來沒消息。甲○○對團管區的人
      提起他要和蘇先生結婚並開公司。上揭會款之字條，是甲○○傳真給己○○，我去蘇小姐家，是甲○○帶我去的（
      見本院上訴卷第一宗第210正、背面）。證人乙○○證稱
      ：據我瞭解，那時她與庚○○已論及婚嫁，我看到甲○○
      幫忙店裡的事（見本院94年12月7日審判筆錄）與被告等
      之辯解均相符合。而戊○者確有其人，有其香港身分證、
      中華民國台灣地區出入境證及入出境資料在卷可查。因無
      其香港住址，且被告查報其已因肺癌死亡，無從傳訊。但
      其生前出具證明，經香港官署認證之聲明書，陳述議定書
      是丙○○書寫，丁敏當時在場同意，並授權由戊○簽名，
      有該聲明書在卷可查（見本院上訴卷第一宗第287頁）。
      雖證人不得以書面代陳述，但被告本無自證無罪之義務，
      依戊○所提書面陳述：「……二、你的運氣有限公司之股
      東，實際上是本人、徐繼存、甲○○，而甲○○部份由其
      男友庚○○出名。三、議定書由徐繼存擬寫，經各人同意
      後，先後簽名蓋章，丁敏二字是本人收到議定書當天，經
      甲○○權在店裡替甲○○簽的，甲○○當時在場並同意，
      代簽時，因徐繼存已離開，故未在場。……」，提供為法
      院思考議定書為何人書寫可能方式之一。且綜合證人劉蛟
      及丁○○之證詞，自訴人與被告庚○○已是論及婚嫁之男
      女朋友，欲合開公司，且常出現在該文物店幫忙，益徵自
      訴人與被告庚○○交情匪淺，是自訴人欲出錢投資或將其
      借與被告等之金錢以以債作股之方式投資該文物店並非不
      可能，參酌自訴人與被告庚○○之家人間（即其餘被告）
      有金錢上之往來，倘自訴人欲投資該文物店，因自訴人當
      時任職團管區，不能在外經營事業，又為兼顧自訴人之利
      益，簽訂議定書將股東間之權利義務載明，不失為一方式
      ，而該議定書第五項載明：……甲○○要求須由徐繼存及
      己○○開付週轉金同額之支票作為擔保，其週轉總額，不
      得逾200萬元正。第六項載明：徐繼存同意開付支票擔保
      ，並應承萬一文物店於未能如期還所週轉之款項時，負責
      清還，但甲○○則不得隨意向銀行提示支票，除非獲得發
      票人同意。依該議定書第五項、第六項所示，被告丙○○
      係應自訴人之「要求」始開付週轉金同額之支票作為擔保
      ，而被告丙○○「同意」開付支票擔保，此種用語之使用
      ，應可認丙○○在擬訂議定書之前，必然與自訴人對該部
      分有所討論，以保障彼此之權利，雖自訴人一再堅持並未
      授權被告等擬定該部分之議定書內容亦未簽名於其上，惟
      依自訴人與被告庚○○之情誼、議定書之記載方式，自訴
      人對於該部分之內容，實難諉為不知，雖被告庚○○稱想
      徵求甲○○同意再蓋章，且該議定書上亦無自訴人蓋章，
      惟自訴人就議定書之內容應屬知情已如上述，則自訴人雖
      未蓋章亦難認未得自訴人同意。至於議定書上「丁敏」之
      簽名究為何人所為，被告丙○○供稱：丁敏不是甲○○簽
      的，我後來才知是戊○簽的。（見本院上訴卷第一宗第89
      頁）惟被告庚○○亦供稱：議定書上名字（指丁敏）是由
      債務人代簽的，我姊夫（指丙○○）是債務人、戊○簽名
      後想徵求甲○○同意再蓋章。（見一審卷第二宗第27頁、
      本院上訴卷第一宗第174頁）於本院審理時供稱：議定書
      內容丙○○寫的，所以我才以為是丙○○簽的，事後才知
      是戊○簽的。（見本院94年5月30日準備程序筆錄）被告
      丙○○與庚○○關於丁敏二字是何人簽署，供述已不一致
      ，而被告庚○○之供述復前後不一，是丁敏二字係由何人
      簽署，已難由被告丙○○、庚○○的供述得知，而自訴人
      復無法提出其他積極證據證明係由何人偽造丁敏之簽名，
      此外，復查無其他積極證據，足以認定被告有此部分自訴
      人所述之犯罪事實。
五、原審對此部分，認己○○不構成偽造文書犯行，為渠等偽造
    文書無罪之判決，於法並無不合，自訴人上訴意旨指摘應構
    成犯罪，為無理由，此部分上訴應予駁回。原審另對被告丙○○偽造文書部分（指議定書）、庚○○偽造文書部分，未
    詳予研求，遽為有罪之判決，自嫌欠洽。自訴人上訴意旨，
    認原判決此部分量刑過輕，雖不足採，被告丙○○、庚○○
    上訴意旨，就該部分指摘原判決不當，為有理由，應由本院
    將此部分撤銷改判，為被告丙○○被訴偽造文書部分、庚○○偽造文書部分為無罪之諭知。
六、原審就被告丙○○偽造傳真字條部分，未予判決，有已受請
    求之事項未予判決之違法，惟此部分，原審既未予判決，本
    院自無從審究，併此敘明。
據上論斷，應依刑事訴訟法第369條第1項前段、第364條、第368
條、第343條、第301條第1項，判決如主文。
中　　華　　民　　國　　94　　年　　12　　月　　21　　日
                  刑事第十九庭審判長法  官　葉騰瑞
                                    法  官　謝靜恒
                                    法  官  莊明彰
以上正本證明與原本無異。
自訴人如不服本判決，應於收受送達後十日內向本院提出上訴書
狀，其未敘述上訴之理由者並得於提起上訴後十日內向本院補提
理由書（均須按他造當事人之人數附繕本）。
                                    書記官  廖逸柔
中　　華　　民　　國　　94　　年　　12　　月　　21　　日
